【裁判字號】    97,重上更(一),20
【裁判日期】    981110
【裁判案由】    返還履約保證金
【裁判全文】
臺灣高等法院高雄分院民事判決      97年度重上更(一)字第20號
上  訴  人    高雄市政府工務局下水道工程處
法定代理人    乙○○
訴訟代理人    黃勇雄律師
訴訟代理人    甲○○
被上訴人      岡記企業股份有限公司
法定代理人    丙○○
訴訟代理人    王家鈺律師
上列當事人間請求返還履約保證金事件，上訴人對於民國95年11
月21日臺灣高雄地方法院94年度重訴字第109 號第一審判決提起
上訴，經最高法院發回更審，本院於98年10月27日言詞辯論終結
，判決如下：
    主  文
上訴駁回。
第二審及發回前第三審訴訟費用由上訴人負擔。
    事 實 及 理 由
一、被上訴人主張：伊於民國92年11月11日以總工程費新台幣（
    下同）1 億0,486 萬元，標得上訴人發包之「鼓山區哈瑪星
    防洪抽水站工程」（下稱系爭工程），系爭工程共有「哈瑪
    星抽水站及其連接之Ａ系統側溝及箱涵新建工程」、「新濱
    抽水站及其連接之Ｂ系統側溝及箱涵新建工程」、「流入愛
    河之Ｃ系統施作排水箱涵新建工程」三部分。兩造於92年12
    月1 日正式訂立工程採購契約書（下稱系爭契約），伊已依
    約由華南商業銀行高雄分行提供1048萬6000元之履約保證金
    連帶保證書予上訴人，並於92年12月22日開工。惟系爭工程
    至今僅有Ｃ系統排水箱涵全部完工，其餘工程因：(一)哈瑪星
    抽水站之系統箱涵設計變更，站體位置一再變更。(二)Ａ系統
    之側溝及箱涵至今完全無法如期開工施作。(三)Ｂ系統之側溝
    及箱涵另因前一箱涵承攬商解約後，遺有75米側溝及箱涵未
    完工，致使系爭工程側溝無法施作。(四)自93年6 、7 月起即
    因居民就工安疑慮，不斷阻撓施工，上訴人未予積極處理。
    (五)哈瑪星抽水站體因地下障礙物無法排除，鋼板樁難以植入
    ，上訴人又未即時處理等可歸責於上訴人之事由，造成伊自
    92年12月22日開工至93年12月8 日止均無法施工該部分占總
    工程之63.327﹪），伊不得已於93年8 月4 日提報停工，且
    停工後6 個月內仍無法復工，伊乃於94年3 月18日通知上訴
    人終止系爭契約，上訴人自應返還上述履約保證金。爰依系
    爭契約第20條第3 項終止契約之約定，起訴聲明求為判決：
    (一)上訴人應給付被上訴人1,048 萬6,000 元及自起訴狀繕本
    送達之翌日起至清償日止，按年息百分之五計算之利息。(二)
    訴訟費用由上訴人負擔。(三)願供擔保，請准宣告假執行。原
    審為被上訴人勝訴之判決。其答辯聲明：上訴駁回。
二、上訴人則以：系爭工程於92年12月22日開工後，並無因無法
    繼續施工而停工之情事，被上訴人更未停工達6 個月，顯見
    並無系爭契約第20條第3 項之解約事由，被上訴人所為之終
    止契約自不生效力，其據為請求上訴人回復原狀、返還履約
    保證金並無理由。又系爭工程至94年3 月10日止，預定進度
    應為69.364﹪，實際進度（扣除哈瑪星抽水站區）為20.353
    ﹪，扣除無法施工之進度28.009﹪，被上訴人於94年3 月10
    日施工進度尚落後21.002﹪，係在落後15% 以上，伊已依系
    爭契約第20條第2 項第2 、3 款之約定，於94年3 月18日終
    止系爭契約，並依該契約第15條：「工程施工期間有可歸責
    於承攬廠商之事由，致解除或終止契約者，沒收履約保證金
    及差額保證金」之約定，沒收被上訴人所繳交之履約保證金
    ，是被上訴人請求返還其履約保證金，顯無理由。又被上訴
    人依約應繳交上訴人之履約保證金，係以其取得華南商業銀
    行高雄分行開具之履約保證金連帶保證書交付上訴人以代替
    現金之給付，並非以現金給付上訴人，且依系爭契約第14條
    第2 項之規定，若被上訴人無違約，上訴人係以無息返還該
    履約保證金，是被上訴人請求上訴人再給付該履行保證金之
    利息，亦屬無據等語，資為抗辯。其上訴聲明：(一)原判決廢
    棄。(二)被上訴人在第一審之訴及假執行之聲請均駁回。(三)第
    一、二審及發回前第三審訴訟費用均由被上訴人負擔。
三、兩造不爭執之事項：
（一）系爭工程係由上訴人辦理公開發包，由被上訴人於92年11
      月11日以總工程費1 億486 萬元得標，兩造於92年12月1
      日簽立系爭契約。系爭工程共分為3 系統：哈瑪星抽水
      站及其連接之Ａ系統側溝及箱涵新建工程。新濱抽水站
      及其連接之Ｂ系統側溝及箱涵新建工程。流入愛河之Ｃ
      系統施作排水箱涵新建工程。系爭工程係由中華顧問工程
      司擔任工程監造。
（二）被上訴人於92年12月22日正式開工，並依約由華南商業銀
      行高雄分行提供1,048 萬6,000 元之履約保證金連帶保證
      書給上訴人，嗣華南商業銀行高雄分行於上訴人終止契約
      後，已依上訴人之通知，如數將前揭履約保證金撥付上訴
      人。
（三）系爭工程預定進度表載明工期為285 日曆天，但上訴人經
      被上訴人之請求，於93年12月20日同意延長總工期為486
      日曆天。
（四）依被上訴人所提出之施工網狀圖及預定進度表、系爭三系
      統工程，被上訴人均未施作完成。
（五）哈瑪星抽水站及新濱抽水站之地界，被上訴人已經於93年
      2 月3 日向高雄市鹽埕地政事務所申請並會同複丈完成。
（六）系爭工程依約應由下游抽水站工程向上游之箱涵工程依序
      施作。
（七）被上訴人於94年3 月18日依系爭契約第20條第3 項約定，
      通知上訴人終止契約（按，該函係記載「解除契約」）。
      上訴人亦於同日依該契約第20條第2 項第2 、3 款之約定
      通知被上訴人，終止契約並沒收履約保證金1,048 萬6,00
      0 元。
四、兩造爭執之事項為：(一)被上訴人主張依系爭契約第20條第3
    項之約定終止系爭契約是否合法？(二)被上訴人可否以終止系
    爭契約後回復原狀之法律關係請求返還履約保證金？本院判
    斷如下：
（一）被上訴人主張依系爭契約第20條第3 項之約定終止系爭契
      約是否合法？
  １、查，被上訴人主張依系爭契約第20條第3 項之約定，通知
      上訴人終止系爭契約，係以系爭工程有下列原因：(一)哈瑪
      星抽水站之系統箱涵設計變更，站體位置亦一再變更。(二)
      Ａ系統之側溝及箱涵至今完全無法如期開工施作。(三)Ｂ系
      統之側溝及箱涵另因前一箱涵承攬商解約後，遺有75米側
      溝及箱涵未完工，致使系爭工程側溝無法施作。(四)自93年
      6 、7 月起即因居民就工安疑慮，不斷阻撓施工，上訴人
      未予積極處理。(五)哈瑪星抽水站體因地下障礙物無法排除
      ，鋼板樁難以植入，上訴人又未即時處理等可歸責於上訴
      人之事由，造成伊自92年12月22日開工至93年12月8 日止
      均無法施工該部分占總工程之63.327﹪），伊不得已於93
      年8 月4 日提報停工，且停工後6 個月內仍無法復工，伊
      乃於94年3 月18日依系爭契約第20條第3 項之約定，通知
      上訴人終止系爭契約云云，並提出被上訴人93年8 月6 日
      （93）岡高府水鼓工字第143 號函、93年12月8 日（93）
      岡高府水鼓工字第205 號函、94年3 月18日（94）岡高府
      水鼓工字第040 號函等影本（見原審卷第17、16、20頁）
      為其依據。而上訴人則以：系爭工程於開工後，並無因無
      法繼續施工而停工之情事，被上訴人更未停工達6 個月，
      顯見並無系爭契約第20條第3 項之解約事由，被上訴人所
      為之終止契約自不生效力。況被上訴人於施工後僅就系爭
      工程中之「哈瑪星抽水站及其連接之A 系統側溝及箱涵新
      建工程」部分，函請伊同意自93年8 月4 日起辦理暫時停
      工，而非就系爭工程全部辦理停工，是被上訴人自不得依
      系爭契約第20條第3 項之約定，終止系爭契約等語，資為
      抗辯。
  ２、按解釋契約，應於文義上及論理上詳為推求，以探求當事
      人立約時之真意，並通觀契約全文，斟酌訂立契約當時及
      過去之事實、交易上之習慣等其他一切證據資料，本於經
      驗法則及誠信原則，從契約之主要目的及經濟價值作全盤
      之觀察，以為其判斷之基礎，不能徒拘泥字面或截取書據
      中一二語，任意推解致失其真意（最高法院83年台上字第
      2118號判例及96年台上字第2631號判決意旨參照）。經查
      ，系爭契約第20條第3 項約定：「因可歸責於甲方（即上
      訴人）之事由，於簽定本契約之次日起，在6 個月內未能
      開工，或開工後、無法繼續施工而停工，其停工時間達6
      個月仍無法復工者，乙方（即被上訴人）得於1 個月內向
      甲方要求解除或終止本契約」等語（見原審卷(一)第12頁）
      。系爭契約所稱之「停工」，雖未明白約定係「一部停工
      」或「全部停工」，惟查，系爭工程係由「哈瑪星抽水站
      及其連接之Ａ系統側溝及箱涵新建工程」、「新濱抽水站
      及其連接之Ｂ系統側溝及箱涵新建工程」、「流入愛河之
      Ｃ系統施作排水箱涵新建工程」等3 部分所組成，且依系
      爭工程施工網圖及預定進度表所載圖示暨系爭契約第6 條
      、第7 條、第17條關於工程期限、契約總價及工程驗交之
      約定觀之，系爭工程應係採「整體發包，同時驗收」之方
      式（見原審卷(三)第135 頁、原審卷(一)第7 、8 、11頁），
      準此，如工程一部無法施工時，自將影響整體工程之完工
      。是系爭工程之一部如因可歸責於被上訴人之事由，在6
      個月內未能開工，或開工後無法繼續施工而停工達6 個月
      仍無法復工，以致影響整體工程之完成者，自應認為符合
      系爭契約第20條第3 項之約定，不以全部之工程在6 個月
      內未能開工或開工後無法繼續施工而停工達6 個月仍無法
      復工為限。依上所述，上訴人主張：被上訴人於施工後僅
      就系爭工程中之「哈瑪星抽水站及其連接之A 系統側溝及
      箱涵新建工程」部分，函請伊同意自93年8 月4 日起辦理
      暫時停工，而非就系爭工程全部辦理停工，且系爭三項工
      程可分開施工，被上訴人自不得依系爭契約第20條第3 項
      之約定，終止系爭契約云云，即無可採。
  ３、次查，被上訴人主張其係因：哈瑪星抽水站鋼板樁打設
      作業，於打設點之位置，無法植入鋼板樁，及水門無法
      作動啟閉，故無法阻絕水路進行開挖作業，而請求上訴人
      同意自93年8 月4 日起辦理暫時停工，待前述事項排除後
      再復工施作；嗣因上訴人於停工期間，仍未能排除施工障
      礙，被上訴人乃以岡記公司93年12月8 日（93）岡高府水
      鼓工字第205 號函預告終止契約等情，有其提出之岡記公
      司93年8 月6 日（93 ） 岡高府水鼓工字第143 號函在卷
      可稽（見原審卷(一)第17頁）。對於上訴人主張「哈瑪星抽
      水站及其連接之Ａ系統側溝及箱涵新建工程」，其中關於
      管線遷移部分，應由上訴人負責協調遷移，惟迄至被上訴
      人終止契約之時為止，管線仍未完全遷移等情，業據上訴
      人之訴訟代理人陳稱：「（法官問：管線遷移應由誰負責
      ？）經過兩造協調，此部分是由我們（按，即上訴人）負
      責協調相關單位進行遷移」、「Ａ部分需要遷移管線的部
      分，我們確實有部分沒有遷移」、「自來水管均未遷移，
      電信、電力、軍方通信管線也未遷移」等語（見原審卷(一)
      第103 、170 頁），足見上訴人就其並未完全遷移Ａ部分
      之管線乙節，業已自認，在未經合法撤銷其自認前，法院
      不得為與自認之事實相反之認定（參照最高法院26年上字
      第805 號判例意旨），是被上訴人主張上訴人於停工期間
      未能排除施工障礙，係因可歸責於上訴人之事由，致其在
      6 個月未能開工乙節，堪信為真實。
  ４、再系爭工程關於臨海二路箱涵作業，因相關管線牴觸單位
      並未到場配合，導致後續之板樁植入作業面臨停擺，且因
      當地居民阻撓而無法開挖等情，有岡記公司93年11月30日
      （93）岡高府水鼓工字第198 號函，及高雄市○○○○道
      工程處93年12月22日高市工水五字第0930021032號函所附
      「箱涵施工協調會議記錄」在卷可稽（見原審卷(一)第80頁
      至第84頁），此觀自來水公司第七區管理處澄清湖給水廠
      之代表於會議中表示：「本公司在臨海二路遷移管線，因
      當地民眾對貴處（按，即上訴人）箱涵路徑有異議，遂使
      本公司至今無法遷移，今年底（按，即93年年底）之前已
      不能施工」等語（見原審卷(一)第83頁），甚為明瞭，是被
      上訴人主張上訴人於停工期間未能排除施工障礙，係因可
      歸責於上訴人之事由，致其在6 個月未能開工乙節，堪信
      為實。
  ５、又被上訴人於93年8 月3 日進行哈瑪星抽水站鋼板樁打設
      作業，於打設點之位置，無法植入鋼板樁，另依設計圖鋼
      板樁施工，勢必阻斷現有管線等情，有高雄市○○○○道
      工程處93年8 月23日高市工水五字第0930013344號函所附
      「哈瑪星抽水站體鋼板樁無法打設會勘記錄」在卷可稽（
      見原審卷(一)第63～67頁），此觀新聯工程顧問公司之代表
      於會議中表示：「依照設計圖號打設鋼板樁，因現有部分
      既設雨、污水管無法遷移，勢必截斷」等語，而中華顧問
      工程司之代表於會議中亦表示：「鋼板樁無法打設，本工
      程司建議以長臂怪手撈掘、鋼板樁同步施工，該排除障礙
      所需費用是否可核實給付岡記公司，請設計單位會賜卓見
      」等語，有該會勘紀錄影本一份可憑（見原審卷(一)第64～
      67頁），甚為明確。是被上訴人主張上訴人於停工期間未
      能排除施工障礙，係因可歸責於上訴人之事由，致其在6
      個月未能開工乙節，堪信為真。
  ６、另哈瑪星抽水站體障礙物經被上訴人以長臂怪手撈掘及加
      長破碎機打除後，在東側仍有障礙物未清除等情，有高雄
      市○○○○道工程處93年12月20日高市工水五字第093002
      0930號函所附「清除哈瑪星抽水站體地下障礙物會勘記錄
      」在卷可稽（見原審卷(一)第85～87頁），此觀中華顧問工
      程司之代表於會議中表示：「哈瑪星抽水站體障礙物經被
      上訴人以長臂怪手撈掘及加長破碎機打除後，在東側仍有
      障礙物未清除，為解決此問題，本工程司建議採用岩石鑽
      掘機施工排除，工程費增加約60至70萬元」等語（見原審
      卷(一)第87頁），亦可明瞭。則被上訴人主張上訴人於停工
      期間未能排除施工障礙，係因可歸責於上訴人之事由，致
      其在6 個月未能開工乙節，亦可信實。
  ７、按承攬工作需定作人之行為始能完成者，而定作人不為其
      行為時，承攬人得定相當期限催告定作人為之，為民法第
      507 條第1 項所明定。此項定作人之協力義務原不以明定
      於承攬契約中者為限，凡客觀上依債之本旨為完成工作所
      需者，定作人均須負此協力義務（最高法院91年台上字第
      1739號判決意旨參照）。本件系爭工程因可歸責於上訴人
      之事由，於停工期間仍未能排除施工障礙，致被上訴人在
      6 個月未能開工等情，業如前述，而上開排除施工障礙在
      客觀上言乃屬定作人應提供工地之義務，且依債之本旨為
      完成系爭工程所必需者，依上說明，上訴人自須負此協力
      義務。系爭工程之工地既因發生民眾抗爭之情事，導致承
      攬人之被上訴人無法正常施工，自屬上訴人未盡其協力義
      務之故，是上訴人既未盡其定作人之協力義務，致被上訴
      人停工達6 個月仍無法復工，則被上訴人依系爭契約第20
      條第3 項之約定，終止系爭契約，洵屬有據，應予准許。
（二）被上訴人可否以終止系爭契約後回復原狀之法律關係請求
      返還履約保證金？
      綜上所述，被上訴人依系爭契約第20條第3 項之約定，終
      止系爭契約，既屬合法，則被上訴人本於終止系爭契約後
      回復原狀之法律關係，請求上訴人返還履約保證金1,048
      萬6,000 元，自屬有據。且查上開保證金已於上訴人發函
      終止契約後，經華南商業銀行高雄分行依上訴人之通知，
      如數將履約保證金1,048 萬6,000 元撥付上訴人（見兩造
      不爭執事項(二)），此筆保證金被上訴人請求自起訴狀繕本
      送達翌日即94年4 月8 日起至清償日止之法定遲延利息，
      亦屬有據。
五、綜據上述，被上訴人本於契終止後回復原狀之之法律關係，
    請求上訴人給付履約保證金1,048 萬6,000 元及上述之法定
    遲延利息，為有理由，應予准許。原審據此為上訴人敗訴之
    判決，並無違誤，上訴意旨求予廢棄改判，非有理由，應予
    駁回。至兩造其餘攻擊防禦之方法，核與本判決之基礎不生
    影響，自不一一論述，附此敘明。
六、據上論結，本件上訴為無理由，依民事訴訟法第449 條第1
    項、第78條，判決如主文。
中    華    民    國    98    年    11    月    10    日
                            民事第一庭
                                審判長法官  黃金石
                                法      官  謝肅珍
                                法      官  林健彥
以上正本證明與原本無異。
如對本判決上訴，須於判決送達後20日內向本院提出上訴狀，其
未表明上訴理由者，應於上訴後20日內向本院提出上訴理由書（
均須按他造當事人之人數附繕本）。上訴時應提出委任律師或具
有律師資格之人之委任狀，並依附註條文規定辦理。
中    華    民    國    98    年    11    月    10    日
                                書  記  官  黃富美
附註：
民事訴訟法第466 條之1 ：
對於第二審判決上訴，上訴人應委任律師為訴訟代理人，但上訴
人或其法定代理人具有律師資格者，不在此限。
上訴人之配偶、三親等內之血親、二親等內之姻親，或上訴人為
法人、中央或地方機關時，其所屬專任人員具有律師資格並經法
院認適當者，亦得為第三審訴訟代理人。
第1 項但書及第2 項情形，應於提起上訴或委任時釋明之。


司法院資訊處製作；財團法人民間司法改革基金會備份。
